臺灣士林地方法院刑事判決　　　　　　　96年度易緝字第61號
公　訴　人　臺灣士林地方法院檢察署檢察官
被　　　告　丙○○
上列被告因詐欺案件，經檢察官提起公訴（偵查案號：96年度偵
字第1013號、95年度偵字第7699號、95年度偵緝字第945 號），
被告於本院準備程序中為有罪之陳述，經本院合議庭裁定改由受
命法官獨任依簡式審判程序審理，並決如下：
    主  文
丙○○幫助連續意圖為自己不法之所有，以詐術使人將本人之物
交付，累犯，處有期徒刑陸月，如易科罰金，以銀元佰元即新
台幣玖佰元折算壹日；減為有期徒刑月，如易科罰金，以銀元
佰元即新台幣玖佰元折算壹日。
    事  實
一、丙○○前於民國92年間因妨害公務案件，經本院以92年度易
    字第821 號判決處有期徒刑3 月確定，而於93年4 月28日易
    科罰金執行完畢，猶不知悔改，因友人周建權積欠其債務，
    無力償還，於明知將帳戶供作他人使用成為人頭帳戶，依一
    般社會生活之通常經驗，本可得預見其交付存摺等帳戶資料
    可能幫助不法犯罪集團掩飾或隱匿重大犯罪所得之財物，致
    使被害人及警方追查無門之情況下，仍不違背其本意，於得
    知真實姓名年籍不詳綽號「章仔」之成年男子在收購銀行存
    摺之訊息後，基於幫助詐欺取財之犯意，與周建權、綽號「
    章仔」約定，由周建權交付伊於93年12月24日所設立之上海
    商業儲蓄銀行內湖分行（下稱上海銀行）帳號000000000000
    0000000 號及94年1 月14日所設立之安泰商業銀行瑞光分行
    ）下稱安泰銀行帳號0000 000000000000000號之存摺、提款
    卡、密碼予「章仔」使用，嗣丙○○於94年1 月間某日，陪
    同周建權至臺北縣板橋市○○路16巷附近交付前開帳戶存摺
    、提款卡、密碼予「章仔」，並獲得「章仔」交付之代價
    6000元，以供抵償周建權積欠丙○○之債務，以此方法幫助
    詐騙集團遂行詐欺等犯行（同案被告周建權部分，已由本院
    審結在案），嗣「章仔」及詐騙集團其他成員共同基於意圖
    為自己不法之所有之概括犯意，而為下列詐欺犯行：
  (一)94年1 月13日上午2 時許，詐騙集團真實姓名年籍不詳之成
    員，上網以暱稱「小冰」向乙○○佯稱欲援交以換取金錢，
    並以擔心乙○○為警務人員為由，指示乙○○至自動櫃員機
    操作確認身分之指令，於乙○○依指示辦理後，「小冰」隨
    即向乙○○佯稱輸入錯誤致損壞「小冰』電腦程式，要求賠
    償為由，致乙○○陷於錯誤，依詐欺集團指示，於同年月28
    日前後2 次致雲林縣口湖鄉某郵局之自動提款機，以跨行轉
    匯之方式，分別匯款3 萬1,032 元、1 萬5,000 元至周建權
    前開上海銀行帳戶內，而遭詐騙。
  (二)94年1 月27日上午4 時許，甲○○見聯合報刊登按摩舒壓廣
    告，即撥打手機門號0000000000號詢問，遭該詐欺集團成員
    以確認身分為由，致甲○○陷於錯誤，於同日依詐欺集團指
    示，至自動櫃員機前轉帳9 萬9,982 元至他人所有之帳戶內
    ，復該詐騙集團成員接續向甲○○佯稱係輸入帳號與電腦系
    統出現錯誤，要求甲○○至土地銀行開立帳戶並將現金存入
    土地銀行內才可以取回原先轉帳之金錢，致甲○○信以為真
    ，於同年1 月27日上午至土地銀行台中分行（以下簡稱土地
    銀行）開立帳號：000000000000號之帳戶且設定語音轉帳功
    能，並將其原本在第一銀行帳戶內之存款轉存至上開土地銀
    行帳戶內，且將語音密碼告知該詐騙集團成員，該詐騙集團
    成員即以語音轉帳方式，分批將甲○○上開土地銀行帳戶之
    7 萬5,000 元，分別（分2 次，即以5 萬元、2 萬5,000 元
    ），轉入周建權上開上海商銀帳戶內，及將19萬208 元（分
    3 次，即1,050 元、17萬5,226 元、1 萬3,932 元）轉入周
    建權前開安泰銀行帳戶內，合計詐騙26萬5,208 元。
二、案經雲林縣警察局北港分局與桃園縣警察局龜山分局分別報
    請臺灣雲林地方法院檢察署即臺灣桃園地方法院檢察署呈請
    臺灣高等法院檢察署檢察長令轉臺灣士林地方法院檢察署檢
    察官偵查起訴。
    理  由
一、前揭犯罪事實業據被告丙○○於本院審理中坦承不諱，核與
    同案被告周建權供述出賣前揭帳戶之情節相符，復據證人即
    被害人乙○○、甲○○證述遭詐欺屬實，且有同案被告周建
    權於上海銀行及安泰銀行之開戶資料與交易明細表各1 份、
    被害人乙○○之中華郵政公司自動櫃員交易明細表影本2 紙
    、被害人甲○○之土地銀行帳戶影本1 份（見臺灣士林地方
    法院檢察署95年度偵字第7699號卷第13頁至第17頁、臺灣士
    林地方法院檢察署95年度偵緝字第945 號卷第7 頁至第10頁
    、臺灣雲林地方法院檢察署94年度偵字第3921號卷第27頁、
    臺灣士林地方法院檢察署95年度偵字第7699號卷第51頁至第
    52頁）附卷足資佐憑，足認被告丙○○自白與事實相符。
    本件犯罪事證明確，被告犯行洵堪認定，應依法論科。
二、按刑法上之幫助犯，係對於犯罪與正犯有共同之認識，而以
    幫助之意思，對於正犯資以助力，而未參與實施犯罪之行為
    者而言（最高法院75年度台上字第1509號、88年度台上字第
    1270號判決亦同此意旨）。是以，如未參與實施犯罪構成要
    件之行為，且係出於幫助之意思提供助力，即屬幫助犯，而
    非共同正犯。本件被告丙○○基於幫助之犯意，將同案被告
    周建權所有前開上海銀行、安泰銀行帳戶之存摺、提款卡及
    密碼提供予詐騙集團成員「章仔」，使「章仔」及所屬詐騙
    及團成員利用被告丙○○之幫助，基於意圖為自己不法所有
    之概括犯意，施用詐術使被害人劉青峰、甲○○陷於錯誤，
    因而匯款至同案被告周建權所提供之前揭帳戶內，是被告丙○○所為係參與詐欺罪構成要件以外之行為，且在無證據證
    明被告係以正犯而非以幫助犯之犯意參與犯罪之情形下，應
    認其所為係幫助犯而非正犯行為。
三、查被告行為後，新修正之刑法於95年7 月1 日施行，其中修
    正第2 條（新舊法之比較適用）、第33條第5 款（罰金刑）
    等規定。其中刑法第2 條係規範行為後法律變更所生新舊法
    律比較適用之準據法，是刑法第2 條本身雖經修正，但該條
    文既屬適用法律之準據法，本身尚無比較新舊法之問題，應
    逕適用裁判時即修正後刑法第2 條規定以決定適用之刑罰法
    律，先予敘明。
  (一)行為後法律有變更者，適用行為時之法律。但行為後之法律
    有利於行為人者，適用最有利於行為人之法律，修正後刑法
    第2 條第1 項定有明文。又比較時應就罪刑有關之共犯、未
    遂犯、想像競合犯、牽連犯、連續犯、結合犯，以及累犯加
    重、自首減輕暨其他法定加減（如身分加減）與加減例等一
    切規定，綜其全部罪刑之結果而為比較。再從刑附屬於主刑
    ，除法律有特別規定者外，依主刑所適用之法律（最高法院
    95年第8 次刑事庭會議決議參照）。
  (二)罰金刑部分，刑法分則編各罪所定罰金刑之貨幣單位原為銀
    元，修正前刑法第33條第5 款規定：「罰金：1 元（銀元）
    以上。」，而依罰金罰鍰提高標準條例規定，就72年6 月26
    日前修正之刑法部分條文罰金數額提高2 至10倍，其後修正
    者則不提高倍數，並依現行法規所定貨幣單位折算新臺幣條
    例規定，以銀元1 元折算新臺幣3 元；修正後刑法第33條第
    5 款規定：「罰金：新臺幣1,000 元以上，以百元計算之。
    」，刑法第33條第5 款所定罰金貨幣單位經修正為新臺幣後
    ，刑法分則各罪所定罰金刑之貨幣單位亦應配合修正為新臺
    幣，為使刑法分則編各罪所定罰金之最高數額與刑法修正前
    趨於一致，乃增訂刑法施行法第1 條之1 ：「中華民國94年
    1 月7 日刑法修正施行後，刑法分則編所定罰金之貨幣單位
    為新臺幣。94年1 月7 日刑法修正時，刑法分則編未修正之
    條文定有罰金者，自94年1 月7日 刑法修正施行後，就其所
    定數額提高為30倍。但72年6 月26日至94年1 月7 日新增或
    修正之條文，就其所定數額提高為3 倍。」；從而，刑法分
    則編各罪所定罰金刑之最高數額，於上開規定修正後並無不
    同，惟修正後刑法第33 條 第5 款所定罰金刑最低數額，較
    之修正前提高，修正前刑法第33條第5 款規定為有利於被告
    。
  (三)又被告行為後，刑法第47條第1 項關於累犯之規定，增加犯
    罪行為人之再犯係出於「故意」者，始有累犯加重之適用，
    並於94年2 月2 日修正公布，於95年7 月1 日施行。本件被
    告有事實欄所載之犯罪科刑及執行情形，有臺灣高等法院被
    告前案紀錄表1 份附卷可憑，其於有期徒刑執行完畢後，5
    年內再基於故意犯本件有期徒刑以上之罪，無論依修正前刑
    法第47條或修正後之刑法第47條第1 項規定，均構成累犯，
    依新修正之刑法第2 條第1 項前段之規定，應適用行為時之
    修正前刑法第47條規定論處。
  (四)再修正後刑法第30條規定：「幫助他人實行犯罪行為者，為
    幫助犯。雖他人不知幫助之情者，亦同。幫助犯之處罰，得
    按正犯之刑減輕之。」，而修正前之刑法第30條則規定：「
    幫助他人犯罪者，為從犯。雖他人不知幫助之情者，亦同。
    從犯之處罰，得按正犯之刑減輕之。」，觀諸修正前後幫助
    犯之規定，僅有文字之修正，無關成立幫助犯內容之實質之
    變更，非屬科刑規範事項之變更，自非法律之變更，應逕行
    適用修正後之規定。
  (五)另修正刑法係自95年7 月1 日起施行，在此之前，刑法分則
    編有關罰金刑之貨幣單位係銀元；且依刑法分則編應處罰金
    者，應適用罰金罰鍰提高標準條例第1 條之規定；亦即應按
    各該具體條文制定或修正之時間先後，定其提高之倍數。惟
    被告行為後，刑法施行法增訂第1 條之1 ，於95年6 月14日
    經總統公布，並自同年7 月1 日起施行；該條規定：「中華
    民國94年1 月7 日刑法修正施行後，刑法分則編所定罰金之
    貨幣單位為新臺幣。94年1 月7 日刑法修正時，刑法分則編
    未修正之條文定有罰金者，自94年1 月7 日刑法修正施行後
    ，就其所定數額提高為30倍。但72年6 月26日至94年1 月7
    日新增或修正之條文，就其所定數額提高為3 倍」。亦即自
    95 年7月1 日起，刑法分則編所定罰金之貨幣單位，由原來
    之銀元改為新臺幣；且94年1 月7 日刑法修正時，刑法分則
    編未修正之條文定有罰金者，自95年7 月1 日起，有關罰金
    之數額提高為30倍。刑法第339 條第1 項之罪自24年7 月1
    日施行後即未再修正，依增訂刑法施行法第1 條之1 之規定
    ，其罰金以新臺幣為單位，數額應提高30倍。此與增訂前之
    罰金以銀元為單位，且適用罰金罰鍰提高標準條例第1 條前
    段之結果應提高10倍，而新臺幣與銀元之比例為3 ：1 ，換
    算結果亦為30倍者，並無不同。亦即增訂刑法施行法第1 條
    之1 之意旨，僅在使刑法規範之罰金刑之貨幣單位，一律改
    為新臺幣，並使增訂前後有關罰金刑提高之倍數一致，對被
    告而言，並無有利、不利之比較適用之問題，且此增訂之規
    定應屬罰金罰鍰提高標準條例第1 條但書之情形，當無同條
    前段規定之適用，自應逕行適用刑法施行法第1 條之1 之規
    定。
四、核被告丙○○所為，係犯刑法第339 條第1 項之詐欺取財罪
    。被告對詐欺正犯提供帳戶資以助力，但並未參與詐欺犯罪
    行為之實行，應屬幫助他人實行犯罪行為，為幫助犯。至詐
    欺集團成員先後為如事實欄所示之2 數次詐欺取財犯行，時
    間緊接，所犯係構成要件相同之罪名為連續犯，被告幫助連
    續詐欺取財行為，應依修正前刑法第56條連續犯規定加重其
    刑。又被告有上開前科及執行情形，於五年內再故意犯本件
    有期徒刑以上之罪為累犯，應依法遞予加重其刑。被告幫助
    他人犯前開罪名，依刑法第30條第2 項之規定，按正犯之刑
    減輕之，並依法先加後減之；復本件被告丙○○之犯罪時間
    ，於96年4 月24日前，核與中華民國九十六年罪犯減刑條例
    第2 條第1 項第3 款規定相符，應減其宣告刑二分之一。爰
    審酌被告丙○○僅為使其債權得以清償，竟替詐騙集團提供
    銀行人頭帳戶以供掩飾犯罪所得使用，非但增加被害人尋求
    救濟之困難，造成社會人心不安，亦助長詐騙犯罪者之氣焰
    ，使詐欺犯罪者得以順利取得詐欺所得之財物，危害財產交
    易安全擾亂金融秩序甚鉅，惟其犯後坦承犯行等一切情狀，
    量處如主文所示之宣告刑及減得之刑，並諭知易科罰金之折
    算標準，以示懲儆。
據上論斷，應依刑事訴訟法第273 條之1 第1 項、第299 條第1
項，刑法第2 條第1 項前段、刑法第339 條第1 項、第30條第2
項、修正前刑法第56條、第47條、第41條第1 項前段，修正前罰
金罰鍰提高標準條例第2 條，刑法施行法第1 條之1 第1 項、第
2 項前段，現行法規所定貨幣單位折算新臺幣條例第2 條，中華
民國九十六年罪犯減刑條例第2 條第1 項、第7 條、第9 條，判
決如主文。
本案經檢察官高俊申到庭執行職務。
中　　華　　民　　國　　96　　年　　9 　　月　　10　　日
          　　　　　　　刑事第一庭法　官  林清吉
以上正本證明與原本無異。
如不服本判決，應於判決送達後10日內，向本院提出上訴狀，其
未敘述上訴之理由者並得於提起上訴後20日內向本院補提理由書
（均須按他造當事人之人數附繕本）。
                                  書記官  張茹茵
中　　華　　民　　國　　96　　年　　9 　　月　　10 　日
附錄本案法條：
刑法第339 條
    意圖為自己或第三人不法之所有，以詐術使人將本人或第三
    人之物交付者，處5 年以下有期徒刑、拘役或科或併科一千
    元以下罰金。
